【裁判字號】    97,台上,1240
【裁判日期】    970612
【裁判案由】    分配表異議之訴
【裁判全文】
最高法院民事判決            九十七年度台上字第一二四○號
上   訴   人  甲○○
              乙○○
              丙○○
上列三人共同
訴 訟代理 人  黃呈利律師
被  上訴  人  合作金庫商業銀行股份有限公司
法 定代理 人  丁○○
訴 訟代理 人  吳光陸律師
上列當事人間分配表異議之訴事件，上訴人對於中華民國九十六
年十一月六日台灣高等法院台中分院第二審判決（九十六年度重
上字第七二號），提起上訴，本院判決如下：
    主  文
原判決廢棄，發回台灣高等法院台中分院。
    理  由
本件被上訴人主張：伊以概括承受之中國農民銀行股份有限公司
（下稱農民銀行）早於民國八十八年間對本件執行債務人謝培傑
在台灣台中地方法院（下稱台中地院）強制未果，經核發該院八
十八年執五字第二六○四五號債權憑證在案。嗣於九十四年六月
十六日以上開債權憑證連同台灣台東地方法院（下稱台東地院）
東院隆九十執誠四一六九字第○九四○○一四三七九號、第00
00000000號債權憑證為執行名義，對債務人謝培傑及其
連帶債務人知本大飯店股份有限公司（下稱知本大飯店）等向台
東地院聲請強制執行（九十四年度執字第二九八六號）。伊於九
十五年五月一日概括承受農民銀行之業務，並承受其關於本件之
訴訟，即於同年月三十日向台東地院表示對謝培傑之執行標的物
與台中地院九十五年度執字第一六四八○號強制執行事件（下稱
系爭執行事件）之標的物相同，聲請囑託台中地院併案執行。台
東地院即於同年六月十二日以東院和九十四執玄二九八六字第○
九五○○二三一一一號函送台中地院囑託併案執行。債權金額新
台幣（下同）九億一千六百七十二萬六千三百元之執行費六百七
十八萬五千八百二十四元已繳納，另一筆債權金額六億四千九百
三十五萬零九百元之執行費五百十六萬零九百零二元，伊僅繳納
七萬零一百零二元，不足五百零九萬零八百元，台中地院民事執
行處於同年月八日以中院慶民執九十五執二字第一六四八○號通
知補繳，伊於同年九月十四日向台東地院補繳台中地院八十八年
執五字第二六○四五號債權憑證不足之執行費五百零九萬零八百
元。詎台中地院於九十五年六月二十九日第二次拍賣謝培傑所有
坐落台中市○區○○○段一八一之六一地號、一八一之六二地號
、一八一之六三地號、一八一之七一地號、一八四地號、一八四
之七地號、一八四之一○地號、一八四之二一地號、一八四之二
二地號、一八九之五地號、一八九之一八地號、一九○之一七地
號、一九○之一八地號、一九○之三四地號、一九○之一○○地
號、一九○之一○一地號、一九○之一○二地號等十七筆土地，
由債權人即上訴人共同以底價八千三百三十二萬元承受，台中地
院於九十五年十二月四日製作分配表，就伊台東地院東院隆九十
執誠四一六九字第○九四○○一四三七九號、台中地院八十八年
執五字第二六○四五號債權憑證之債權原本各為九億一千六百七
十二萬六千三百元、六億四千九百三十五萬元（分配表誤列為六
億四千九百三十五萬零九百元），各列為次序一七、一八，執行
費六百七十八萬五千八百二十四元、五百十六萬零九百零二元各
列為次序二一、二二，但以伊上開執行費用係於他案為自己之利
益所得款，並非共益費用為由，將之列為普通債權，而未列入優
先受償，均分配為零元。伊聲請囑託執行所支出之執行費用，既
屬強制執行第二十九條第一項所定之執行費用，即得依該條第二
項之規定優先受償。伊有於本件受優先分配之利益，有權利保護
之必要。伊於收受上開分配表後，認系爭執行費用應優先受償，
於分配期日九十五年十二月二十七日前之同年月二十五日向台中
地院民事執行處提出書狀，聲明異議，上訴人於同年月二十六日
表示不同意更正分配表之分配等情，伊爰依強制執行法第四十一
條第一項提起本件訴訟，求為系爭執行事件九十五年十二月四日
製作之分配表其中次序二一、二二伊之執行費六百七十八萬五千
八百二十四元、五百十六萬零九百零二元之分配金額為零元，應
更正為六百七十八萬五千八百二十四元、五百十六萬零九百零二
元之判決。
上訴人則以：(一)、強制執行法第二十九條第二項所定之前項費用
，參酌該條項之法條文義及體系安排，須係為全體債權人共同利
益所支出之共益費用始足當之，被上訴人聲明參與分配之囑託執
行費用，性質上非共益費用，於本件強制執行不得列入優先分配
，無可受分配之金額。(二)、強制執行法第二十九條第二項所指得
優先受償之執行費，限於為執行同一債務人相同執行標的物及同
一執行程序中所發生之執行費用，始足當之；且因強制執行而支
出之執行費，其在未經法院另依民事訴訟法第九十一條之規定裁
定確定其數額前，本身並無獨立之執行名義，應依附在強制執行
之債權下與強制執行之債權同時收取。上開各該債權憑證所載執
行債務人，與系爭執行事件之程序，不僅執行債務人並非完全相
同，且依台東地院九十六年八月七日、二十一日函覆，被上訴人
於該院聲請執行之九十執誠四一六九字兩號所列執行標的物為其
他執行債務人名下之不動產，並不包括謝培傑之財產，被上訴人
所支出之系爭費用並非聲請合併執行或參與分配或囑託執行所生
之費用，係另案執行之費用，不得於本件執行程序就謝培傑財產
拍賣所得價款優先受償，台東地院將被上訴人所繳交之他案執行
費用自該強制執行之本案債權抽離，單獨囑託台中地院分配本件
拍賣謝培傑財產所得之價金，並非合法。(三)被上訴人於台東地院
之強制執行程序仍在進行中，被上訴人對該院所為強制執行程序
拍賣債務人之財產後即得優先受償，無任何損失，無捨在該件強
制執行程序所得優先受償之權利而參與分配本件強制執行程序所
得案款之理。且如被上訴人聲明之執行費用列入優先分配，將致
伊之第一順位抵押權受償金額大幅減少百分之十五，嚴重損及伊
之抵押權，難謂為公平，其聲明參與分配與誠信原則有違等語，
資為抗辯。
原審維持第一審所為上訴人敗訴之判決，駁回其上訴，係以：按
強制執行，必須以執行名義為之。而強制執行法第七條第一項規
定：強制執行由應執行之標的物所在地或應為執行行為地之法院
管轄；第三項規定：同一強制執行，數法院有管轄權者，債權人
得向其中一法院聲請。第四項規定：受理強制執行事件之法院，
須在他法院管轄區內為執行行為時，應囑託該他法院為之。又辦
理強制執行事件應行注意事項第十八條第一項規定：對於已開始
強制執行之債務人財產，他債權人再聲請強制執行者，應注意併
案處理。依上開規定，足見不得基於一個執行名義，同時向各法
院聲請執行，祇能向其中一法院聲請執行，如須在他法院轄區內
為執行行為時，應囑託該法院為之。查台東地院九十四年度執字
第二九八六號強制執行事件，被上訴人強制執行之聲請狀，除列
有知本大飯店、馬乃林、馬亞林、洪益元外，並列本件之謝培傑
為債務人，而謝培傑所有之系爭十七筆土地坐落台中地院轄區，
與系爭執行事件之執行標的物相同，被上訴人關於謝培傑部分之
執行名義則為同一，依前揭法律規定，被上訴人祇能聲請台東地
院囑託台中地院併案執行，台東地院囑託台中地院併案執行，自
屬合法。再者強制執行法第二十八條第一項雖規定：強制執行之
費用，以必要部分為限，由債務人負擔，並應與強制執行之債權
同時收取。惟所謂同時收取，乃指得依本案執行名義執行，無須
另有收取執行費用之執行名義而言。所以如此規定，乃執行費用
於執行法院甚易確定，為執行債權人之利益，乃簡化其執行之程
序。上訴人謂被上訴人就執行費部分應另依民事訴訟法第九十一
條之規定取得執行名義始得為之，且不得與執行債權抽離而併案
執行云云，並不可取。本件台東地院將上開執行費用抽離，囑託
台中地院併案執行分配，應屬合法。復按強制執行法第二十八條
第一項規定：強制執行之費用，以必要部分為限，由債務人負擔
，並應與強制執行之債權同時收取。同條第二項規定：前項費用
，執行法院得命債權人代為預納。同法第二十九條第一項所謂債
權人因強制執行而支出之費用，得求償於債務人者，包括執行費
及因進行強制執行程序而支出之必要費用在內。按執行法院受理
執行案件，我國係採有償主義，債權人聲請強制執行應依強制執
行法第二十八條之二第一項至第三項規定繳納執行費用，此為必
須具備之要件，如未繳納，執行程序不能開始進行。依強制執行
法第二十八條規定，債權人預納後，仍由債務人負擔。至於執行
必要費用，係指因進行強制執行程序，必須支出之費用，此種費
用，如不支出，強制執行程序即難進行，例如執行標的物之鑑價
、保管、拍賣、公告登載新聞紙、管理人之報酬等費用是。強制
執行之費用，除執行費外，係因債務人不履行債務而生，其必要
部分，應由債務人負擔。又關於執行費用之受償次序，依強制執
行法第二十九條第二項規定：債權人因強制執行而支出之費用及
其他為債權人共同利益而支出之費用，得求償於債務人者，得就
強制執行之財產，先受清償。所謂費用，指執行費及必要費用而
言。債權人為強制執行而支出之執行費及必要費用，使執行程序
得以開始及進行，性質上係為其他債權人之共同利益而支出，二
者均屬於執行程序費用，亦為共益費用，為期公平，自應較其他
債權優先受償。所謂其他為債權人共同利益而支出之費用，指在
執行程序外為保存執行標的物所支出之必要費用，此乃維持執行
標的物之存在所必需，直接對債權人有利益，例如債權人依民法
第二百四十四條撤銷債務人之詐害行為所支出之訴訟費用及為避
免執行標的物因欠稅被拍賣而代繳之稅捐等費用，自應許其就強
制執行之財產，優先受償，以維公平。至於取得執行名義之費用
，如訴訟費及公證費等，則係債權人為自己之利益而支出，與其
他債權人之利益無關，並非共益費用，八十五年十月九日強制執
行法修正時予以刪除。又民法第三百二十三條規定：債務人為清
償而提出之給付，應先抵充費用，次充利息，次充原本。如他債
權人之債權有抵押權或其他優先權者，執行費用及其他為債權人
共同利益而支出之費用，得求償於債務人者，仍應先於該債權而
受償。強制執行法第二十八第一項所規定之同時收取，係表明此
等費用之執行，無須另行取得執行名義。同法第二十九條第二項
所謂先受清償，乃規定此等費用優先於執行債權受償。又按債務
人財產為全體債權人債權之總擔保，並基於債權平等原則，強制
執行法第二十九條第二項前段所稱之前項費用，係指同條第一項
規定之債權人因強制執行而支出之費用，得求償於債務人者之費
用而言，並不限於本案，其他併案執行之債權人或聲明參與分配
之債權人依同法第二十八條之二第一、二項繳納之執行費，既係
其因強制執行而支出之費用，且得向債務人求償，自屬同法第二
十九條第二項前段所稱之費用，不因債權人聲請強制執行之先、
後（前、後案）及有無效果而受影響，既因債務人同一，執行標
的物相同，併案執行債權人所支出之執行費，亦應准優先受償。
本件系爭執行費用，為被上訴人於八十八年間及九十年間對謝培
傑以同一執行名義分別在台東地院及台中地院執行無結果所生，
經核發之債權憑證上所明載，暨被上訴人依台中地院民事執行處
命令於九十五年九月十四日所補繳，對同一執行債務人謝培傑而
言，仍屬必要之有益費用，得就本件強制執行之財產拍得之價金
優先受償。系爭執行事件九十五年十二月四日製作之分配表將系
爭執行費列為普通債權，不得優先受償，有所違誤，被上訴人聲
明異議，對反對更正分配表之上訴人提起本件分配表異議之訴，
為有理由等詞，為其判斷之基礎。
惟查本件被上訴人繳交之執行費用有下列三筆：六百七十八萬五
千八百二十四元部分，為其前手農民銀行向台東地院繳納，記載
於該院九十執誠四一六九字第○九四○○一四三七九號債權憑證
；第二筆七萬零一百零二元係記載於台中地院八十八年執五字第
二六○四五號債權憑證；第三筆五百零九萬零八百元則係九十五
年九月十四日被上訴人向台東地院補繳上開八十八年執五字第二
六○四五號債權憑證不足之執行費用。而按得求償於債務人之強
制執行費用及其他為債權人共同利益而支出之必要費用，須該費
用係為全體債權人之共同利益而支出，如無此項費用之支出，強
制執行即不能開始或續行，始得就強制執行之財產先受清償。被
上訴人原係向台東地院聲請對知本大飯店等人強制執行（該院九
十四年度執字第二九八六號，見原審卷第一二三頁），該事件之
執行標的物似均在台東縣（見原審卷第一四一至一八○頁），與
本件不同，且執行債務人、執行債權人亦與本件並非完全相同，
則系爭執行費是否全部為本件之全體債權人共同利益所支出，即
非無疑。次查上訴人於原審辯稱：強制執行法第二十九條第二項
所指得優先受償之執行費，應限於為執行同一債務人相同執行標
的物及同一執行程序中所發生之執行費用始足當之。惟上開二號
債權憑證所載執行債務人為知本大飯店、陳近武、馬乃林、馬若
亞、謝培傑及曾達生等人，與本件伊所為之聲請，其執行債務人
並非完全相同，且執行標的物亦非完全相同，是就被上訴人所支
出之系爭執行費，台東地院雖囑託系爭執行事件合併執行，因被
上訴人所支出之系爭執行費，並非聲請合併執行、參與分配或囑
託執行所生之費用，而係另案執行之費用，依前揭說明，即非得
於本件強制執行程序就債務人謝培傑財產拍賣所得價款優先受償
；且如被上訴人聲明之執行費用列入優先分配，將致伊之第一順
位抵押權受償金額大幅減少百分之十五，嚴重損及伊之抵押權，
難謂為公平等語（見原審卷第六五至六七頁、原判決第四、五頁
）。原審未說明其何以不足採取之理由，即為上訴人不利之判決
，難謂無理由不備之違法。末查倘聲請強制執行之債權人係以相
同之執行名義分向不同之法院聲請強制執行，而兩案之執行債權
人及執行債務人並非全同，則是否依兩案執行所得金額比例分攤
執行費用較符公平原則，非無探求餘地。上訴論旨，指摘原判決
不當，求予廢棄，非無理由。
據上論結，本件上訴為有理由。依民事訴訟法第四百七十七條第
一項、第四百七十八條第二項，判決如主文。
中    華    民    國  九十七  年    六    月   十二   日
                      最高法院民事第四庭
                          審判長法官  許  朝  雄
                                法官  陳  淑  敏
                                法官  鄭  玉  山
                                法官  吳  麗  女
                                法官  黃  義  豐
      本件正本證明與原本無異
                                      書  記  官
中    華    民    國  九十七  年    六    月  二十四  日
                                                      K


司法院資訊處製作；財團法人民間司法改革基金會備份。
